【裁判字號】    94,竹簡,1647
【裁判日期】    950616
【裁判案由】    拆屋還地
【裁判全文】
臺灣新竹地方法院民事判決            94年度竹簡字第1647號
原      告  丁○○
            丙○○
前二人共同
訴訟代理人  吳聖欽律師
被      告  乙○○
            甲○○
上列當事人間拆屋還地事件，本院於民國95年5月26日辯論終結
，判決如下：
    主  文
被告應將坐落新竹市○○段一三九地號土地上，如附圖所示編號
A部分建物面積九四．０五平方公尺、編號B部分建物含水塔面積
０．九五平方公尺等地上物拆除，並將前開占用土地返還予原告
及全體共有人。
被告應給付原告丁○○新臺幣伍萬肆仟陸佰玖拾陸元，暨自民國
九十五年一月七日起至返還前開占用土地之日止，按月給付原告
丁○○新臺幣玖佰壹拾貳元。
被告應給付原告丙○○新臺幣壹萬捌仟貳佰拾貳元，暨自民國
九十五年一月七日起至返還前開占用土地之日止，按月給付原告
丙○○新臺幣玖佰壹拾貳元。
原告其餘之訴駁回。
訴訟費用由被告負擔五分之四，餘由原告負擔。
本判決原告勝訴部分於原告以新臺幣拾捌萬元為被告供擔保後
，得假執行。
原告其餘假執行之聲請駁回。
    事實及理由
壹、程序方面
一、按訴狀送達後，原告不得將原訴變更或追加，但擴張或減縮
    應受判決事項之聲明者，不在此限，民事訴訟法第255條第1
    項第3款定有明文。查本件原告起訴時，原係請求：「 (一)
    被告應將坐落新竹市○○段139地號土地上，如原告起訴狀
    附圖所示A部分面積約40平方公尺地上物拆除，並將土地返
    還原告及全體共有人。(二)被告應給付原告丁○○新臺幣（
    下同）147000元，及自訴狀繕本送達翌日起至清償日止，按
    月給付原告丁○○1633元。(三)被告應給付原告丙○○新臺
    幣0000000元，及自訴狀繕本送達翌日起至清償日止，按月
    給付原告丙○○16元」，嗣經本院會同兩造及新竹市地政事
    務所勘測被告所有地上物所占用原告所有之前開土地之位置
    及面積後，原告乃於訴訟中進行中更正訴之聲明為：「 (一
    )被告應將坐落新竹市○○段139地號土地上，如附圖所示A
    、B部分面積共95平方公尺地上物拆除，並將土地返還原告
    及全體共有人。(二)被告應給付原告丁○○新臺幣（下同）
    329160元，及自訴狀繕本送達翌日起至清償日止，按月給付
    原告丁○○5486元。(三)被告應給付原告丙○○新臺幣1096
    80元，及自訴狀繕本送達翌日起至清償日止，按月給付原告
    丙○○8028元」，應認係減縮應受判決事項之聲明，揆諸前
    開規定，核無不合，亦應予准許。
二、本件被告2人均經合法通知，未於言詞辯論期日到場，核無
    民事訴訟法第386條各款所列情形，爰依原告聲請，由其一
    造辯論而為判決
貳、實體方面：
一、原告主張：
1、 緣坐落新竹市○○段139地號土地為原告與訴外人柯明川、
    柯桂芬、柯桂芳、柯瀚斌、柯如芸等7 人所共有，詎被告竟
    無權占用前開土地，並於其上搭蓋如附圖所示編號A、B等建
    物面積共達90平方公尺使用，是被告既無占有使用原告所管
    理前開5 筆土地之合法權源，自屬無權占有，則原告即得本
    於民法第767 條物上請求權之法律關係，訴請被告拆除如附
    圖所示編號A、B部分之地上物，並將所占有土地返還予原告
    及全體共有人。
2、 又被告所有如附圖所示編號A、B部分之地上物既無權占用原
    告所有之系爭土地，致原告無法對之使用收益，則被告自受
    有相當於租金之利益，並致原告受有相當於租金之損害，是
    原告亦得依民法第179條之規定，訴請被告返還起訴前5 年
    即自89年1 月起至返還前開占有土地之日止，相當於租金之
    不當得利，並參酌土地法第97條及平均地權條例施行細則第
    21條之規定，復參以行政院核定之國有出租基地租金率調整
    方案，係依土地申報地價年息百分之10計收租金之標準，計
    算被告所積欠之5年相當於租金之不當得利，其計算如下：
    (1)就原告丁○○部分：被告無權占用原告所有土地95平方公
      尺，而系爭土地之申報地價為每平方公尺14000元，是被
      告應給付原告起訴前5年，相當於租金之不當得利共為329
      160元（即95×14000×10﹪×5/2=329160，小數點以下四
      捨五入），暨自95年1月7日起至返還前開占用如附圖所示
      A、B土地止，按月給付原告丁○○5486元（即95×14000
      ×10﹪/12/2＝5486）；
    (2)就原告丙○○部分：被告無權占用原告所有土地95平方公
      尺，而系爭土地之申報地價為每平方公尺14000元，是被
      告應給付原告起訴前5年，相當於租金之不當得利共為109
      680元（即95×14000×10﹪×5/6=109680，小數點以下四
      捨五入），暨自95年1月7日起至返還前開占用如附圖所示
      A、B土地止，按月給付原告丙○○1828元（即95×14000
      ×10﹪/12/6＝1828）。
3、 聲明：
    (一)被告應將坐落新竹市○○段139地號土地上，如附圖所
    示A、B部分面積共95平方公尺地上物拆除，並將土地返還原
    告及全體共有人。(二)被告應給付原告丁○○新臺幣（下同
    ）329160元，及自訴狀繕本送達翌日起至清償日止，按月給
    付原告丁○○5486元。(三)被告應給付原告丙○○新臺幣10
    9680元，及自訴狀繕本送達翌日起至清償日止，按月給付原
    告丙○○8028元
二、被告方面：
    被告2人未於言詞辯論期日到場，亦未提出準備書狀作何聲
    明或陳述。
、得心證之理由：
一、查原告主張坐新竹緣坐落新竹市○○段139地號土地為原告
    與訴外人柯明川、柯桂芬、柯桂芳、柯瀚斌、柯如芸等7人
    所共有，詎被告竟無權占用前開土地，並於其上搭蓋如附圖
    所示編號A、B等建物面積共達95平方公尺之事實，業據其提
    出與所述相符之地籍圖謄本及土地登記簿謄本為證，並經本
    院至現場勘驗明確，復囑託新竹市地政事務所派員實施測量
    ，有勘驗筆錄及土地複丈成果圖等件在卷可稽，自堪信原告
    前開主張為真實。
二、又所有權人對於無權占有或侵奪其所有物者，得請求返還之
    ；對於妨害其所有權者，得請求除去之，民法第767 條定有
    明文。經查，原告既為系爭土地之共有人，而被告無權占用
    前開土地等情，已如前述，則原告本於民法第767 條所有物
    返還請求權之法律關係，訴請被告應將坐落占用土地返還原
    告及全體共有人，核屬有據，應予准許。
三、次按無法律上原因而受利益，致他人受損害者，應返還其利
    益。雖有法律上原因，而其後已不存在者，亦同，為民法第
    179 條所明定。故其得請求之範圍，應以他方所受之利益為
    度，非以請求人所受損害若干為準，無權占有他人土地，可
    能獲得相當於租金之利益，為社會通常之觀念，亦有最高法
    院61年台上字第1695號判例可參。第按，租金之請求權因五
    年間不行使而消滅，既為民法第126 條所明定，至於終止租
    約後之賠償與其他無租賃契約關係之賠償，名稱雖與租金異
    ，然實質上仍為使用土地之代價，債權人應同樣按時收取，
    不因其契約終止或未成立而謂其時效之計算應有不同。又，
    無法律上之原因而獲得相當於租金之利益，致他人受損害時
    ，如該他人返還利益請求權已逾租金短期消滅時效之期間，
    對於相當於已罹消滅時效之租金之利益，不得依不當得利之
    法則，請求返還，亦有最高法院49年台上字第1730號判例可
    參。經查，被告無權占有原告所管理之系爭土地之情，如前
    所述，此自屬侵害原告使用收益之權限，則原告主張被告因
    而受有相當於租金之利益，而原告則受有相當於租金之損害
    ，並請求被告應給付起訴前5年相當於租金之不當得利，及
    自95年1月7日起至返還前開占用土地之日止，按月給付原告
    相當於租金之不當得利，揆諸前開說明，自屬可採。
四、復按城市地方房屋之租金，以不超過土地及其建築物申報總
    價額年息百分之十為限。此規定於租用基地建築房屋者，準
    用之。所謂土地總價額，係以法定地價為準，而法定地價係
    土地所有人依土地法規定所申報之地價，在平均地權條例施
    行區域，係指土地所有權人於地政機關舉辦規定地價或重新
    規定地價時之公告申報期間內自行申報之地價，如土地所有
    權人未於公告期間申報地價者，以公告地價百分之八十為其
    申報地價，此為土地法第97條第1項、第105條、第148條、
    同法施行法第25條及平均地權條例第16條所分別明定。又基
    地租金之數額，除以基地申報地價為基礎外，尚須斟酌基地
    之位置，工商業繁榮之程度，承租人利用基地之經濟價值及
    所受利益等項，並與鄰地租金相比較，以為決定，並非必達
    申報總地價年息百分之10最高額，此並有最高法院68年度台
    上字第3071號判例可資參照。依此足悉，法律上就土地租金
    之範圍已有最高限額之規定，除當事人另有約定外，自應受
    上開法律條文規定限制，以定其租金之最高限額。經查，被
    告無權占用原告系爭地號土地之面積合計為95平方公尺之情
    ，業如前述，而系爭地號土地之公告地價即申報地價均為每
    平方公尺3920元，此有原告提出之土地登記第二類謄本附卷
    可查，則被告無權占用原告系爭地號土地之價值，每年為31
    2550元（即3290*95＝312550），本院斟酌系爭土地坐落於
    新竹市內，而被告所無權占有使用如附圖所示之地上物，坐
    落地號為建，供住家使用，亦無何商業活動，交通便利等情
    狀，有本院勘驗筆錄在卷足憑，足認系爭地號土地面積之申
    報總價以年息百分之7為計算標準始為適當，故依此計算，
    核算出被告每年應繳納相當於租金之不當得利為21879元（
    即312550*7﹪＝21879 )。從而，原告依不當得利之法律關
    係，訴請被告給付原告丁○○及丙○○應有部分之起訴前5
    年相當於租金之不當得利分別為54696元及18232元（即2187
    9*5/2及21879*5/6）並法定遲延利息，暨自95年1月7日起至
    返還前開占用如附圖所示A、B部分土地之日止，按月給付原
    告丁○○912元（即21879/12/2），及按月給付原告丙○○
    304元（即21879/12/6）於法並無不合，應予准許。
六、綜上所述，被告占有原告所有之系爭土地並無正當權源等情
    ，業詳如前述，從而，原告依民法第767 條所有物返還請求
    權，請求被告應將系爭土地返還及依民法第179 條不當得利
    之法律關係，訴請被告應給付原告相當於租金之不當得利，
    均有理由，應予准許，至逾此部分之請求，則無理由，應予
    駁回。
七、本件就原告勝訴部分，原告陳明願供擔保，聲請宣告假執行
    ，經核並無不合，爰酌定相當之擔保金額併准許之；至原告
    敗訴部分，其假執行之聲請，則因訴之駁回而失所依附，不
    應准許，應併予駁回。
八、本件事證已臻明確，其餘主張及舉證，經審酌與判決結果尚
    不生影響，均不另論述，併予敘明。
據上論結，本件原告之訴為一部有理由，一部無理由，應依民事
訴訟法第79條、第85條第1項但書、第390條第2項，判決如主文
。
中    華    民    國    95    年    6     月    16    日
                  民事第二庭    法  官  彭淑苑
以上正本係照原本作成。
如對本判決上訴，須於判決送達後20日內向本院提出上訴狀。
中    華    民    國    95    年    6     月    16    日
                                書記官  張永榮


司法院資訊處製作；財團法人民間司法改革基金會備份。
